【裁判字號】    99,消債更,25
【裁判日期】    990622
【裁判案由】    聲請更生
【裁判全文】
臺灣基隆地方法院民事裁定            99年度消債更字第25號
聲  請  人
即  債務人  甲○○
上列聲請人即債務人因消費者債務清理事件聲請更生，本院裁定
如下：
    主  文
聲請駁回。
聲請費用由聲請人負擔。
    理  由
一、聲請意旨略以：聲請人即債務人積欠高額債務，曾於民國95
    年5 月間，依「中華民國銀行公會會員辦理消費金融案件無
    擔保債務協商機制」，與債權銀行成立協商，達成內容為聲
    請人每月清償新台幣（下同）1 萬7,700 元，分120 期還款
    之協商內容，然因聲請人當時擔任保險業務員，每月收入不
    穩，最多僅2 萬元，尚需扶養2 名未成年子女吳曜宇、吳珮
    甄，且聲請人配偶吳俊宜於93年12月駕車肇事致人於死，雖
    以賠償金190 萬元達成和解，然吳俊宜之精神狀況自此即不
    穩定，復日益惡化致喪失工作能力，非但無法負擔家庭支出
    ，尚須聲請人按月資助生活費2,000 元，聲請人實無力負擔
    上開金額，導致協商後僅履行1 期即毀諾；又聲請人無擔保
    或無優先權之債務總額未逾1,200 萬元，亦未曾經法院裁定
    開始清算程序或宣告破產，聲請准予更生等情。
二、按債務人與金融機構協商成立者，不得聲請更生或清算，但
    因不可歸責於己之事由，致履行顯有重大困難者，不在此限
    ；消費者債務清理條例施行前，債務人依金融主管機關協調
    成立之中華民國銀行公會會員辦理消費金融案件無擔保債務
    協商機制與金融機構成立之協商，準用前項之規定，消費者
    債務清理條例第151 條第5 項、第6 項分別定有明文。衡諸
    債之關係，係以當事人間之信賴關係為基礎，為社會經濟組
    織之重要支柱，故當事人於以法律行為追求自己之利益之際
    ，亦應顧及對方之利益，並考量債權債務在社會上之作用，
    本於誠實及信用之原則，行使債權及履行債務，是對於已陷
    入經濟上困境之消費者，若任其於惡性循環之債務窘境中生
    存，將衍生嚴重之社會問題，難以維持安定之社會經濟秩序
    ，故為兼顧債權人、債務人雙方之利益，對陷於經濟上困境
    之消費者，乃允其於消費者債務清理條例施行後，得選擇以
    重建型之更生程序或清算型之清算程序清理其債務，藉以妥
    適調整債務人與債權人及其他利害關係人間之權利義務關係
    ，保障債權人獲得公平受償，並謀求消費者經濟生活之重建
    復甦機會；惟對於已與金融機構協商成立，或於消費者債務
    清理條例施行前，已依金融主管機關協調成立之中華民國銀
    行公會會員辦理消費金融案件無擔保債務協商機制與金融機
    構成立協商之債務人，自應受該成立協議拘束，按協議條件
    履行，僅有其後發生情事變更，在清償期間收入或收益不如
    預期，致該方案履行困難甚或履行不能，因不可歸責於己，
    始能聲請更生或清算；若非因不可歸責於己之事由，致履行
    顯有重大困難，僅係為圖謀減免債務，而不為債務之履行，
    自有違債權契約為誠信契約之本旨，為避免債務人任意毀諾
    已成立之協商，肇致道德危險，濫用更生或清算之裁判上債
    務清理程序。另按聲請更生或清算不合程式或不備其他要件
    者，法院應以裁定駁回之，消費者債務清理條例第8 條前段
    亦有明文。
三、經查：
（一）聲請人主張其所負無擔保或無優先權債務總額未逾1,200
      萬元，且其曾依「中華民國銀行公會會員辦理消費金融案
      件無擔保債務協商機制」，與債權銀行成立協商，協商內
      容為每月清償1 萬7,700 元，其於協商成立後僅履行1 期
      即毀諾等情，業經聲請人提出債權人清冊、財團法人金融
      聯合徵信中心債權人清冊為證，復有中國信託商業銀行股
      份有限公司民事陳報狀、台新國際商業銀行股份有限公司
      99年5 月12日台新總債務協商部字第09900008293 號函及
      元大商業銀行股份有限公司民事陳報狀所附協議書、無擔
      保債務還款計劃在卷供參，堪信屬實。
（二）聲請人具狀聲請更生，固據其提出財產及收入狀況說明書
      、戶籍謄本、勞工保險被保險人投保資料表、全國財產總
      歸戶財產資料查詢清單、96、97年度綜合所得稅各類所得
      清單、在職服務證明書、吳俊宜之診斷證明書等為證。惟
      按債務人與金融機構協商成立者，除非因不可歸責於己之
      事由，致履行顯有重大困難，否則不得聲請更生或清算，
      業如前述，換言之，債務清償方案成立後，應由債務人按
      其條件履行，如於其後發生情事變更，在清償期間內之收
      入或收益不如預期，致該方案履行困難甚或履行不能，而
      有不可歸責於己之事由，始能聲請更生或清算，以避免債
      務人任意毀諾已成立之協商，濫用更生或清算之裁判上債
      務清理程序，蓋以債務清償方案係經當事人行使程序選擇
      權所為之債務清理契約，債務人應受該成立之協議所拘束
      ，債務人既已與金融機構協商成立，如認該協商方案履行
      有其他不適當情形，自仍應再循協商途徑謀求解決；而聲
      請人於95年5 月19日依「中華民國銀行公會會員辦理消費
      金融案件無擔保債務協商機制」，與債權銀行成立協商，
      約定聲請人自95年6 月起，分120 期清償，每期給付1 萬
      7,700 元，此有協議書在卷可稽，參酌上開所述，聲請人
      自應依據協商內容履行，聲請人雖稱其於95年間擔任保險
      業務員，收入不穩定，且須扶養2 名未成年子女，其配偶
      吳俊宜亦因罹患精神疾病，喪失工作能力，其無力負擔前
      開協商金額等情，然聲請人自述其於95年間擔任保險業務
      員，收入不穩定等情，且聲請人之未成年子女分別於89年
      及93年出生，此有戶籍謄本在卷供參，又聲請人陳稱吳俊
      宜之精神狀況自93年12月間即不穩定，於94年初前往醫院
      就診，診斷結果罹患輕度精神疾病，工作能力不及於一般
      人，自94年起以打零工為業等情，足徵聲請人於95年間與
      債權銀行達成前開協商時，自知其收入數額不穩定，且當
      時聲請人即已育有2 名未成年子女，又吳俊宜之工作能力
      亦因罹患精神疾病而降低，然聲請人仍願承諾以前開條件
      還款，足見該等協商條件，應係聲請人衡酌自身經濟狀況
      所為，換言之，聲請人所述收入不穩定、需支出未成年子
      女之扶養費及吳俊宜之工作能力降低等情，均為聲請人與
      債權銀行達成前揭協商時已存在之事由，聲請人既於此等
      事由存在之情形下，承諾願以上開條件還款，自應依約履
      行，則聲請人復持該等事由，主張其無力負擔上開協商條
      件等情，自非有理由，亦與「不可歸責於己之事由致履行
      顯有重大困難」之要件不符，自無從逕認聲請人確因不可
      歸責於己之事由，致履行顯有重大困難。
（三）綜上所述，聲請人所持無法依協商結果履行之理由，均係
      於前揭協商成立時已存在之事由，聲請人既係在可預見該
      等情事發生之情形下，衡酌自身經濟能力，與債權銀行達
      成上開協商，則聲請人事後復以該等理由，主張其無力負
      擔前揭協商條件，即難認有理由；此外，聲請人未具體說
      明其有何不可歸責於己之事由，致依協商結果履行顯有重
      大困難之情形，自與消費者債務清理條例所定得聲請更生
      程序以清理債務之要件不符。從而，本件聲請於法不合，
      應予駁回。
四、依消費者債務清理條例第8 條前段、第15條，民事訴訟法第
    95條、第78條之規定，裁定如主文。
中    華    民    國    99    年    6     月    22    日
                  民事庭法  官  邰婉玲
以上正本係照原本作成。
如對本裁定抗告，應於本裁定送達後10日內，向本院提出抗告狀
，並繳納抗告費新台幣1,000 元。
中    華    民    國    99    年    6    月     22    日
                        書記官  王毓嫻

司法院資訊處製作；財團法人民間司法改革基金會備份。
